ACORDAO-COMPLETO-2567909

ACÓRDÃO 3342/2023 ATA 13/2023 - SEGUNDA CÂMARA

VISTOS, relatados e discutidos estes autos de Tomada de Contas Especial instaurada pela Caixa Econômica Federal em razão da inexecução parcial do objeto pactuado por meio do Termo de Compromisso CR.NR. 412.713-30/2013-GO, firmado entre o Ministério do Turismo e o Município de Pirenópolis - GO, para a "Construção do Centro de Convenções e Feiras";
ACORDAM os Ministros do Tribunal de Contas da União, reunidos em Sessão de 2ª Câmara, ante as razões expostas pelo Relator, em:
9.1. considerar revel o responsável João Batista Cabral, para todos os efeitos, dando-se prosseguimento ao processo, com fulcro no art. 12, § 3º, da Lei 8.443/1992;
9.2. julgar regulares, nos termos do arts. 1º, inciso I, e 16, inciso I, e 23, inciso I, da Lei 8.443/1992, c/c os arts. 1º, inciso I, 207 e 214, inciso I, do Regimento Interno do TCU, as contas de Nivaldo Antônio de Melo, dando-lhe quitação plena;
9.3. julgar irregulares, nos termos dos arts. 1º, inciso I, 16, inciso III, alínea "c", da Lei 8.443/1992, c/c os arts. 19 e 23, inciso III, da mesma Lei, as contas de João Batista Cabral, condenando-o ao pagamento das importâncias a seguir especificadas, com a fixação do prazo de 15 (quinze) dias, a contar das notificações, para comprovar, perante o Tribunal (art. 214, inciso III, alínea "a", do Regimento Interno do TCU - RITCU) , o recolhimento das dívidas aos cofres do Tesouro Nacional, atualizadas monetariamente e acrescidas dos juros de mora, calculados a partir das datas discriminadas, até a data dos recolhimentos, na forma prevista na legislação em vigor:
	Data de ocorrência
	Valor histórico (R$) 

	5/4/2016
	864.055,58

	18/8/2016
	1.034.254,13

9.4. aplicar ao Sr. João Batista Cabral a multa prevista no art. 57 da Lei 8.443/1992 c/c o art. 267 do RITCU, no valor de R$ 20.000,00 (vinte mil reais) , com a fixação do prazo de 15 (quinze) dias, a contar da notificação, para comprovar, perante o Tribunal (art. 214, inciso III, alínea "a", do RITCU) , o recolhimento da dívida aos cofres do Tesouro Nacional, na forma da legislação em vigor;
9.5. autorizar, desde logo, nos termos do art. 28, inciso II, da Lei 8.443/1992, a cobrança judicial das dívidas, caso não atendidas as notificações;
9.6. autorizar, caso requerido, nos termos do art. 26 da Lei 8.443/1992 e do art. 217 do RITCU, o parcelamento das dívidas fixadas por este Acórdão em até 36 (trinta e seis) parcelas mensais e sucessivas, com a devida atualização monetária e os correspondentes acréscimos legais, esclarecendo ao responsável que a falta de pagamento de qualquer parcela importará no vencimento antecipado do saldo devedor, sem prejuízo das demais medidas legais; e
9.7. enviar cópia deste Acórdão à Procuradoria da República no Estado de Goiás, nos termos do § 3º do art. 16 da Lei 8.443/1992 c/c o § 7º do art. 209 do RITCU, para adoção das medidas cabíveis, bem como ao Ministério do Turismo e aos responsáveis, para ciência, informando que a presente deliberação, acompanhada do Relatório e do Voto que a fundamenta, está disponível para a consulta no endereço www.tcu.gov.br/acordaos.

Tomada de Contas Especial instaurada pela Caixa Econômica Federal em razão de não comprovação da regular aplicação dos recursos repassados pela União,  que teve como objeto a CONSTRUCAO DO CENTRO DE CONVENCOES E FEIRAS no município de Pirinópolis/GO.

Segunda Câmara

Caixa Econômica Federal.

3. Responsável: João Batista Cabral (XXX.064.061-XX) e Nivaldo Antônio de Melo (CPF: XXX.418.391-XX).

13.1. Ministros presentes: Aroldo Cedraz (na Presidência), Augusto Nardes (Relator) e Vital do Rêgo.
13.2. Ministro-Substituto convocado: Marcos Bemquerer Costa.

AUGUSTO NARDES

Inicialmente, transcrevo, com os ajustes de forma considerados pertinentes, a instrução de mérito elaborada no âmbito então Secretaria de Controle Externo de Tomada de Contas Especial - SecexTCE (peça 91) , cuja proposta de encaminhamento contou com a anuência do corpo dirigente da unidade técnica especializada (peças 92 e 93) :
	"INTRODUÇÃO
	1.	Cuidam os autos de tomada de contas especial instaurada pela Caixa Econômica Federal, em desfavor de Nivaldo Antônio de Melo (CPF: XXX.418.391-XX) , prefeito do Município de Pirenópolis/GO, na gestão 2013-2016, e João Batista Cabral (CPF: XXX.064.061-XX) , prefeito do referido município, na gestão 2017-2020, em razão da inexecução parcial do objeto, sem funcionalidade e sem aproveitamento útil da parcela executada, com recursos repassados pela União por meio do Termo de compromisso CR.NR. 412.713-30/2013-GO, registro Siafi 676860 (peça 24) , firmado entre o Ministério do Turismo e o Município de Pirenópolis - GO, e que tinha por objeto o instrumento descrito como 'CONSTRUÇÃO DO CENTRO DE CONVENÇÕES E FEIRAS, no Município de Pirenópolis Goiás, no âmbito do Programa TURISMO, Ação Apoio a projetos de Infraestrutura Turística'.
	HISTÓRICO
	2.	Em 6/1/2020, com fundamento na IN/TCU 71/2012, alterada pela IN/TCU 76/2016 e DN/TCU 155/2016, o dirigente da instituição Caixa Econômica Federal autorizou a instauração da tomada de contas especial. O processo foi registrado no sistema e-TCE com o número 27/2020.
	3.	O Termo de compromisso CR.NR. 412.713-30/2013-GO, registro Siafi 676860, foi firmado no valor de R$ 36.000.000,00, sendo R$ 36.000.000,00 à conta do concedente e R$ 0,00 referentes à contrapartida do convenente (peça 24) . Teve vigência de 7/10/2013 a 31/12/2019, com prazo para apresentação da prestação de contas em 29/2/2020 (peças 24-35) . Os repasses efetivos da União totalizaram R$ 2.898.309,71 (peças 53, 54 e 55) .
	4.	A prestação de contas e complementações enviadas foram analisadas por meio dos documentos constantes nas peças 15, 16, 41, 42, 43 e 44.
	5.	O fundamento para a instauração da Tomada de Contas Especial, conforme consignado na matriz de responsabilização elaborada pelo tomador de contas, foi a constatação da seguinte irregularidade: 
Ausência de funcionalidade do objeto do termo de compromisso descrito como 'CONSTRUÇÃO DO CENTRO DE CONVENÇÕES E FEIRAS' sem aproveitamento útil da parcela executada, por motivo de inexecução parcial.
	6.	Os responsáveis arrolados na fase interna foram devidamente comunicados e, diante da ausência de justificativas suficientes para elidir a irregularidade e da não devolução dos recursos, instaurou-se a tomada de contas especial.
	7.	No relatório (peça 61) , o tomador de contas concluiu que o prejuízo importaria no valor original de R$ 1.898.309,71, imputando-se a responsabilidade a Nivaldo Antônio de Melo (CPF: XXX.418.391-XX) , prefeito do Município de Pirenópolis/GO, na gestão 2013-2016, e João Batista Cabral (CPF: XXX.064.061-XX) , prefeito do referido município, na gestão 2017-2020
	8.	Em 19/8/2020, a Controladoria-Geral da União emitiu o relatório de auditoria (peça 64) , em concordância com o relatório do tomador de contas. O certificado de auditoria e o parecer do dirigente do órgão de controle interno concluíram pela irregularidade das presentes contas (peças 65 e 66) .
	9.	Em 2/9/2020, o ministro responsável pela área atestou haver tomado conhecimento das conclusões contidas no relatório e certificado de auditoria, bem como do parecer conclusivo do dirigente do órgão de controle interno, manifestando-se pela irregularidade das contas, e determinou o encaminhamento do processo ao Tribunal de Contas da União (peça 67) .
	10. Na instrução inicial (peça 70) , analisando-se os documentos nos autos, concluiu-se pela necessidade de realização de citação de Nivaldo Antônio de Melo, solidariamente com João Batista Cabral, em razão da inexecução parcial do objeto de que trata o Termo de compromisso CR.NR. 412.713-30/2013-GO, registro Siafi 676860, sem funcionalidade e sem aproveitamento útil da parcela executada; paralisação das obras; falta de apresentação da nota fiscal e do comprovante de transferência referente à segunda parcela dos recursos desbloqueada; falta de continuidade na execução do objeto. O débito apurado consta na tabela abaixo. 
	Data de ocorrência
	Valor histórico (R$) 

	5/4/2016
	864.055,58

	18/8/2016
	1.034.254,13

	11. Em cumprimento ao pronunciamento da unidade (peça 72) , foi efetuada citação dos responsáveis, nos moldes adiante:
	a)	João Batista Cabral - promovida a citação do responsável, conforme delineado adiante:
	Comunicação: Ofício 3581/2022 - Seproc (peça 76) 
Data da Expedição: 16/2/2022
Data da Ciência: não houve (Ausente) (peça 86) 
Observação: Ofício enviado para o endereço do responsável, conforme pesquisa na base de dados no sistema da Receita Federal, custodiada pelo TCU (peça 74) .
	
	Comunicação: Ofício 3582/2022 - Seproc (peça 75) 
Data da Expedição: 16/2/2022
Data da Ciência: não houve (Ausente) (peça 85) 
Observação: Ofício enviado para o endereço do responsável, conforme pesquisa na base de dados no sistema do TSE, custodiada pelo TCU (peça 74) .
	
	Comunicação: Ofício 10310/2022 - Seproc (peça 88) 
Data da Expedição: 22/3/2022
Data da Ciência: 25/3/2022 (peça 89) 
Nome Recebedor: Ster Vidal Cabral
Observação: Ofício enviado para o endereço do responsável, conforme pesquisa na base de dados no sistema da Receita Federal, custodiada pelo TCU (peça 87) .
Fim do prazo para a defesa: 9/4/2022
	
	b)	Nivaldo Antônio de Melo - promovida a citação do responsável, conforme delineado adiante:
	Comunicação: Ofício 3578/2022 - Seproc (peça 79) 
Data da Expedição: 16/2/2022
Data da Ciência: 18/2/2022 (peça 80) 
Nome Recebedor: Lana Patrícia de Pina Brandão (CPF XXX.487.151-XX) .
Observação: Ofício enviado para o endereço do responsável, conforme pesquisa na base de dados no sistema do Renach, custodiada pelo TCU (peça 73) .
Fim do prazo para a defesa: 5/3/2022
	
	Comunicação: Ofício 3579/2022 - Seproc (peça 78) 
Data da Expedição: 16/2/2022
Data da Ciência: 18/2/2022 (peça 81) 
Nome Recebedor: Lana Patrícia de Pina Brandão (CPF XXX.487.151-XX) 
Observação: Ofício enviado para o endereço do responsável, conforme pesquisa na base de dados no sistema do TSE, custodiada pelo TCU (peça 73) .
Fim do prazo para a defesa: 5/3/2022
	
	Comunicação: Ofício 3580/2022 - Seproc (peça 77) 
Data da Expedição: 16/2/2022
Data da Ciência: 18/2/2022 (peça 82) 
Nome Recebedor: Lana Patrícia Brandão
Observação: Ofício enviado para o endereço do responsável, conforme pesquisa na base de dados no sistema da Receita Federal, custodiada pelo TCU (peça 73) .
Fim do prazo para a defesa: 5/3/2022
	
	12. Conforme Despacho de Conclusão das Comunicações Processuais (peça 90) , as providências inerentes às comunicações processuais foram concluídas. 
	13. Transcorrido o prazo regimental, o responsável João Batista Cabral permaneceu silente, devendo ser considerado revel, nos termos do art. 12, § 3º, da Lei 8.443/1992, e o responsável Nivaldo Antônio de Melo apresentou defesa (peça 84) , que será analisada na seção Exame Técnico.
	ANÁLISE DOS PRESSUPOSTOS DE PROCEDIBILIDADE DA IN/TCU 71/2012
	Avaliação de Viabilidade do Exercício do Contraditório e Ampla Defesa
	14. Verifica-se que não houve o transcurso de mais de dez anos desde o fato gerador sem que tenha havido a notificação dos responsáveis pela autoridade administrativa federal competente (art. 6º, inciso II, c/c art. 19 da IN/TCU 71/2012, modificada pela IN/TCU 76/2016) , uma vez que os fatos geradores das irregularidades sancionadas ocorreram em 5/4/2016 e 18/8/2016, datas dos desbloqueios dos recursos utilizados no ajuste, sem que tenha havido funcionalidade do objeto (peça 56) , e os responsáveis foram notificados sobre a irregularidade pela autoridade administrativa competente conforme abaixo:
	14.1. João Batista Cabral, por meio do ofício acostado à peça 17, recebido em 7/11/2019, conforme AR (peça 18) .
	14.2. Nivaldo Antônio de Melo, por meio de edital de notificação, publicado no DOU de 19/11/2019 (peça 14) .
	Valor de Constituição da TCE
	15. Verifica-se, ainda, que o valor atualizado do débito apurado (sem juros) em 1/1/2017 é de R$ 1.942.368,91, portanto superior ao limite mínimo de R$ 100.000,00, na forma estabelecida conforme os arts. 6º, inciso I, e 19 da IN/TCU 71/2012, modificada pela IN/TCU 76/2016. 
	OUTROS PROCESSOS/DÉBITOS NOS SISTEMAS DO TCU COM OS MESMOS RESPONSÁVEIS
16.	Informa-se que foram encontrados processos no Tribunal com os mesmos responsáveis:
	Responsável
	Processo

	Nivaldo Antônio de Melo
	Processo 042.872/2021-9 [TCE, aberto, 'TCE instaurada pelo (a) Superintendência do Desenvolvimento do Centro-Oeste em razão de Não comprovação da regular aplicação dos recursos repassados pela União, Convênio 00949/2008, firmado com o/a SUPERINT. DE DESENVOLVIMENTO DO CENTRO-OESTE, Siafi/Siconv 700718, função URBANISMO, que teve como objeto PAVIMENTAÇÃO ASFÁLTICA NOS BAIRROS: PARK JARDIM BRASÍLIA, LOTEAMENTO DOS MOREIRAS, SETOR MEIA-PONTE, VILA CINTRA, LOT. SÃO FRANCISCO, LOT. ARAÚJO, AUTO DA BOA VISTA E JARDIM PIRENEUS EM PIRENÓPOLIS / GO. (nº da TCE no sistema: 2581/2018) ']
Processo 019.593/2015-5 [TCE, aberto, 'TCE - TOMADA DE CONTAS ESPECIAL REFERENTE AO CONVÊNIO nº 731926/2010 CELEBRADO ENTRE O MTur E O MUNICÍPIO DE PIRENÓPOLIS - GO']
Processo 025.528/2018-1 [CBEX, encerrado, 'Cobrança Executiva de débito/multa originária do (s) AC (s) AC-4710-20/2018-2C, referente ao TC Processo 019.593/2015-5']
Processo 001.119/2015-0 [TCE, encerrado, 'Tomada de Contas Especial instaurada em razão de irregularidades verificadas na execução do convênio nº 1589/09 (SIAFI nº 721791/2009) , firmado entre o Ministério do Turismo - MTur e o Município de Pirenópolis/GO, com o objetivo de dar apoio à comercialização dos produtos e serviços turísticos nas cidades históricas de Pirenópolis e Cidade de Goiás']

	17.	Informa-se que foram encontrados débitos imputáveis aos responsáveis no banco de débitos existente no sistema e-TCE:
	Responsável
	Débito inferior

	Nivaldo Antônio de Melo
	2667/2019 (R$ 11.116,00) - Dano inferior ao limite de instauração da TCE cadastrado

	18. A tomada de contas especial está, assim, devidamente constituída e em condição de ser instruída.
	EXAME TÉCNICO
	Da validade das notificações:
	19. Preliminarmente, cumpre tecer breves considerações sobre a forma como são realizadas as comunicações processuais no TCU. A esse respeito, destacam-se o art. 179, do Regimento Interno do TCU (Resolução 155, de 4/12/2002) e o art. 4º, inciso III, § 1º, da Resolução TCU 170, de 30 de junho de 2004, in verbis:
Art. 179. A citação, a audiência ou a notificação, bem como a comunicação de diligência, farse-ão:
I - mediante ciência da parte, efetivada por servidor designado, por meio eletrônico, fac-símile, telegrama ou qualquer outra forma, desde que fique confirmada inequivocamente a entrega da comunicação ao destinatário;
II - mediante carta registrada, com aviso de recebimento que comprove a entrega no endereço do destinatário;
III - por edital publicado no Diário Oficial da União, quando o seu destinatário não for localizado
 (...) Art. 3º As comunicações serão dirigidas ao responsável, ou ao interessado, ou ao dirigente de órgão ou entidade, ou ao representante legal ou ao procurador constituído nos autos, com poderes expressos no mandato para esse fim, por meio de:
I - correio eletrônico, fac-símile ou telegrama;
II - servidor designado;
III - carta registrada, com aviso de recebimento;
IV - edital publicado no Diário Oficial da União, quando o seu destinatário não for localizado, nas hipóteses em que seja necessário o exercício de defesa.
Art. 4º. Consideram-se entregues as comunicações:
I - efetivadas conforme disposto nos incisos I e II do artigo anterior, mediante confirmação da ciência do destinatário;
II - realizadas na forma prevista no inciso III do artigo anterior, com o retorno do aviso de recebimento, entregue comprovadamente no endereço do destinatário;
III - na data de publicação do edital no Diário Oficial da União, quando realizadas na forma prevista no inciso IV do artigo anterior.
§ 1º O endereço do destinatário deverá ser previamente confirmado mediante consulta aos sistemas disponíveis ao Tribunal ou a outros meios de informação, a qual deverá ser juntada ao respectivo processo. (...) 
	20. Bem se vê, portanto, que a validade da citação via postal não depende de que o aviso de recebimento seja assinado pelo próprio destinatário da comunicação, o que dispensa, no caso em tela, a entrega do AR em 'mãos próprias'. A exigência da norma é no sentido de o Tribunal verificar se a correspondência foi entregue no endereço correto, residindo aqui a necessidade de certeza inequívoca.
	21. Não é outra a orientação da jurisprudência do TCU, conforme se verifica dos julgados a seguir transcritos:
São válidas as comunicações processuais entregues, mediante carta registrada, no endereço correto do responsável, não havendo necessidade de que o recebimento seja feito por ele próprio (Acórdão 3648/2013-TCU-Segunda Câmara, Relator José Jorge) ;
É prescindível a entrega pessoal das comunicações pelo TCU, razão pela qual não há necessidade de que o aviso de recebimento seja assinado pelo próprio destinatário. Entregandose a correspondência no endereço correto do destinatário, presume-se o recebimento da citação. (Acórdão 1019/2008-TCU-Plenário, Relator Benjamin Zymler) ;
As comunicações do TCU, inclusive as citações, deverão ser realizadas mediante Aviso de Recebimento - AR, via Empresa Brasileira de Correios e Telégrafos, bastando para sua validade que se demonstre que a correspondência foi entregue no endereço correto. (Acórdão 1526/2007-TCU-Plenário, Relator Aroldo Cedraz) .
	22. A validade do critério de comunicação processual do TCU foi referendada pelo Supremo Tribunal Federal, nos termos do julgamento do MS-AgR 25.816/DF, por meio do qual se afirmou a desnecessidade da ciência pessoal do interessado, entendendo-se suficiente a comprovação da entrega do 'AR' no endereço do destinatário:
Ementa: agravo regimental. Mandado de segurança. Desnecessidade de intimação pessoal das decisões do tribunal de contas da união. art. 179 do regimento interno do TCU. Intimação do ato impugnado por carta registrada, iniciado o prazo do art. 18 da lei nº 1.533/51 da data constante do aviso de recebimento. Decadência reconhecida. Agravo improvido.
O envio de carta registrada com aviso de recebimento está expressamente enumerado entre os meios de comunicação de que dispõe o Tribunal de Contas da União para proceder às suas intimações.
O inciso II do art. 179 do Regimento Interno do TCU é claro ao exigir apenas a comprovação da entrega no endereço do destinatário, bastando o aviso de recebimento simples. 
	Da revelia do responsável João Batista Cabral
	23. No caso vertente, a citação do responsável João Batista Cabral se deu por meio do Ofício 3581/2022 - Seproc (peça 76) , enviado para o endereço do responsável, conforme pesquisa na base de dados no sistema da Receita Federal, custodiada pelo TCU (peça 74) , mas não houve ciência (peça 86) . A citação foi realizada também por meio do Ofício 3582/2022 - Seproc (peça 75) para o endereço do responsável, conforme pesquisa na base de dados no sistema do TSE, custodiada pelo TCU (peça 74) , mas não houve ciência (peça 85) . Por fim, foi encaminhado novamente para o endereço do responsável que constava no sistema da Receita Federal (peça 87) o Ofício 10310/2022 - Seproc (peça 88) , que foi recebido em 25/3/2022 pela senhora Ster Vidal Cabral (peça 89) . Válida, portanto, sua citação.
	24. Nos processos do TCU, a revelia não leva à presunção de que seriam verdadeiras todas as imputações levantadas contra o responsável, diferentemente do que ocorre no processo civil, em que a revelia do réu opera a presunção da verdade dos fatos narrados pelo autor (Acórdão 1009/2018-TCU-Plenário, Relator Bruno Dantas; 2.369/2013-TCU-Plenário, Relator Benjamin Zymler e 2.449/2013-TCU-Plenário, Relator Benjamin Zymler) . Dessa forma, a avaliação da responsabilidade do agente não pode prescindir da prova existente no processo ou para ele carreada. 
	25. Ao não apresentar sua defesa, o responsável deixou de produzir prova da regular aplicação dos recursos sob sua responsabilidade, em afronta às normas que impõem aos gestores públicos a obrigação legal de, sempre que demandados pelos órgãos de controle, apresentar os documentos que demonstrem a correta utilização das verbas públicas, a exemplo do contido no art. 93 do Decreto-Lei 200/1967: 'Quem quer que utilize dinheiros públicos terá de justificar seu bom e regular emprego na conformidade das leis, regulamentos e normas emanadas das autoridades administrativas competentes.' 
	26. Mesmo as alegações de defesa não sendo apresentadas, considerando o princípio da verdade real que rege esta Corte, procurou-se buscar, em manifestações do responsável na fase interna desta Tomada de Contas Especial, se havia algum argumento que pudesse ser aproveitado a seu favor. 
	27. No entanto, o responsável não se manifestou na fase interna, não havendo, assim, nenhum argumento que possa vir a ser analisado e posteriormente servir para afastar as irregularidades apontadas.
	28. Em se tratando de processo em que a parte interessada não se manifestou acerca das irregularidades imputadas, não há elementos para que se possa efetivamente aferir e reconhecer a ocorrência de boa-fé na conduta do responsável, podendo este Tribunal, desde logo, proferir o julgamento de mérito pela irregularidade das contas, conforme os termos dos §§ 2º e 6º do art. 202 do Regimento Interno do TCU. (Acórdão 2064/2011-TCU-Primeira Câmara (Relator Ubiratan Aguiar) , 6.182/2011-TCU-1ª Câmara (Relator Weber de Oliveira) , 4.072/2010-TCU-1ª Câmara (Relator Valmir Campelo) , 1.189/2009-TCU-1ª Câmara (Relator Marcos Bemquerer) , 731/2008-TCU-Plenário (Relator Aroldo Cedraz) .
	29. Dessa forma, o responsável João Batista Cabral deve ser considerado revel, nos termos do art. 12, § 3º, da Lei 8.443/1992, devendo as contas serem julgadas irregulares, condenando-o ao débito apurado e aplicando-lhe a multa prevista no art. 57 da Lei 8.443/1992.
	Das alegações de defesa do responsável Nivaldo Antônio de Melo
	30. O responsável Nivaldo Antônio de Melo apresentou as alegações de defesa abaixo elencadas:
	a) a tomada de contas especial só é aplicável à apuração de fatos que resultem em dano ao erário, o que não ocorreu no caso concreto, uma vez que as supostas irregularidades não foram praticadas no exercício de seu mandato;
	b) durante sua gestão as obras estavam sendo executadas conforme estabelecido no termo de compromisso, não ocorrendo desfalque ou desvio de recursos, fato que justificaria a continuidade da presente TCE;
	c) em dezembro de 2016 havia recursos disponíveis na conta de poupança do termo de compromisso, no valor de R$ 1.000.000,00, para a continuidade das obras;
	d) não há qualquer comprovação de que houve paralisação de fato das obras, no período de junho a dezembro de 2016;
	e) a conduta relativa à falta de continuidade na execução do objeto não lhe pode ser imputada, sob pena de afronta ao inciso XLV do art. 5º da Constituição Federal de 1988;
	f) não foi pormenorizada sua responsabilidade nem individualizado no parecer emitido pela Secretaria Geral de Controle Externo o dano individual de cada responsável;
	g) de acordo com a Súmula 230 do TCU, compete ao prefeito sucessor apresentar as contas referentes aos recursos federais recebidos por seu antecessor, quando este não tiver realizado;
	h) os valores apontados foram aplicados na construção do Centro de Convenções e Feiras, conforme se infere das notas fiscais e de pagamento emitidas em favor da empresa Lophez Engenharia e Incorporação Eireli, empresa vencedora da licitação para construção do empreendimento; e
	i) suas contas devem ser julgadas regulares.
	Análise
	31. O responsável alega que: i) a tomada de contas especial só é aplicável em relação a apuração de fatos que resultem em dano ao erário, o que não ocorreu no caso concreto, uma vez que as supostas irregularidades não foram praticadas no exercício de seu mandato; ii) durante sua gestão não ocorreu desfalque ou desvio de recursos; iii) não há qualquer comprovação de que houve, de fato, paralisação das obras, no período de junho a dezembro de 2016.
	32. Consta na defesa do responsável apresentada na fase interna do processo (peça 15) as seguintes informações:
Em junho de 2016, o proponente encaminhou para a CEF o Boletim de Medição número 04, acostado no presente processo administrativo. Tal Boletim de Medição foi o último realizado dentro do período da gestão do proponente frente à Prefeitura Municipal de Pirenópolis, visto que, a equipe municipal de engenharia, responsável pelo acompanhamento do canteiro de obras, não identificou evolução física que sinalizasse novo Boletim de Medição. 
Por conseguinte, a evolução física da construção do Centro de Convenções e Feiras permaneceu identificada como 'estágio: em obras' até o término da administração do proponente, o qual ocorreu em 31 de dezembro de 2016.
	33. Ao analisar a defesa do responsável (peça 16) , a Caixa se manifestou nos seguintes termos:
3.	Considerando as informações apresentadas pelo Sr. Nivaldo Dias de Melo e na análise da documentação constante do processo, verifica-se que o último Boletim de Medição apresentado foi em junho/2016 com ateste de execução de 5,28% do objeto, sendo 2,88% no período, conforme RAE emitido em 20/06/2016. Verifica-se assim que a execução do objeto permaneceu paralisada durante o exercício do cargo de Prefeito Municipal pelo Sr. Nivaldo Antonio de Melo, cujo mandato encerrou em 31/12/2016.
	34. Embora não tenha havido medição das obras no período de junho a dezembro de 2016, esse fato não caracteriza, por si só, que tenha prejuízo à execução do objeto, pois no que à execução física do objeto, consta no Relatório de Acompanhamento de Engenharia (peça 43) que: i) o Boletim de Medição expressava a realidade das obras executadas; ii) não foram observadas realizações divergentes dos projetos aceitos pela Caixa; iii) a qualidade de execução das obras era satisfatória. Além dessas constatações, verifica-se que o percentual executado, de 5,28%, reflete o valor pago pela execução do objeto, de R$ 1.898.309,67. Cumpre ressaltar que janeiro de 2017 foi disponibilizado na conta do termo de compromisso o valor de R$ 1.000.000,00 (peça 49) .
	35. Portanto, apesar de não ter sido evidenciada execução do objeto nos últimos seis meses do mandato do responsável, não há elementos nos autos que indiquem que esse fato tenha causado dano ao erário ou que tenha caracterizado malversação dos recursos repassados pelo compromitente. Assim, devem ser acatadas as alegações de defesa apresentadas pelo responsável.
	36. Alega também que não lhe pode ser imputada a conduta relativa à falta de continuidade na execução do objeto e que no parecer emitido pela Secretaria Geral de Controle Externo (peça 70) não foi pormenorizada sua responsabilidade nem individualizado o dano individual de cada responsável. A alegação deve ser rejeitada, uma vez que sua citação se deu em razão das seguintes condutas: inexecução parcial do objeto, sem que houvesse funcionalidade e sem aproveitamento útil da parcela executada; paralisação das obras; falta de apresentação da nota fiscal e do comprovante de transferência referente à segunda parcela dos recursos desbloqueada. Tais condutas geraram uma obra sem alcance social. A citação do responsável João Batista Cabral se deu em razão da seguinte conduta: falta de continuidade à execução do objeto, com os recursos disponibilizados para tal finalidade. Como consequência, o débito total foi devidamente imputado ao responsável de forma solidária com João Batista Cabral. Assim, as alegações de defesa devem ser rejeitadas.
	37. Por fim, o responsável alega que os recursos do termo de compromisso foram aplicados na construção do objeto, conforme se constata nas notas fiscais e de pagamento emitidas em favor da empresa Lophez Engenharia e Incorporação Eireli, empresa vencedora da licitação para construção do empreendimento. Em relação a esse ponto, verifica-se que as notas fiscais e comprovantes de pagamento constam da peça 84, p. 17, 18, 19, 23, 26 e 28, e da peça 49. Assim, as alegações de defesa devem ser acatadas.
	38. Portanto, as contas do responsável devem ser julgadas regulares.
	Prescrição da Pretensão Punitiva
	39. Vale ressaltar que a pretensão punitiva do TCU, conforme Acórdão 1441/2016-TCU-Plenário, Relator Benjamin Zymler, que uniformizou a jurisprudência acerca dessa questão, subordina-se ao prazo geral de prescrição indicado no art. 205 do Código Civil, que é de dez anos, contado da data de ocorrência da irregularidade sancionada, nos termos do art. 189 do Código Civil, sendo este prazo interrompido pelo ato que ordenar a citação, a audiência ou a oitiva dos responsáveis.
	40. No caso em exame, não ocorreu a prescrição, uma vez que as irregularidades sancionadas ocorreram a partir de 5/4/2016, data do desbloqueio da primeira parcela dos recursos (peça 56) , e o ato de ordenação da citação ocorreu em 2/2/2022.
	CONCLUSÃO
	41. Em face da análise promovida na seção 'Exame Técnico', verifica-se que o responsável João Batista Cabral não logrou comprovar a boa e regular aplicação dos recursos. Instado a se manifestar, optou pelo silêncio, configurando a revelia, nos termos do § 3º, do art. 12, da Lei 8.443/1992.
	42. Propõe-se acatar parcialmente as alegações de defesa de Nivaldo Antônio de Melo, julgando suas contas regulares, nos termos do arts. 1º, inciso I, e 16, inciso I, e 23, inciso I, da Lei 8.443/1992.
	43. Verifica-se que não houve a prescrição da pretensão punitiva, conforme análise já realizada.
	44. Tendo em vista que não constam dos autos elementos que permitam reconhecer a boa-fé do responsável João Batista Cabral ou a ocorrência de outras excludentes de culpabilidade, sugere-se que as suas contas sejam julgadas irregulares, nos termos do art. 202, § 6º, do Regimento Interno do TCU, com a imputação do débito atualizado monetariamente e acrescido de juros de mora, nos termos do art. 202, § 1º do Regimento Interno do TCU, descontado o valor eventualmente recolhido, com a aplicação da multa prevista no art. 57 da Lei 8.443/1992.
	PROPOSTA DE ENCAMINHAMENTO
	45. Diante do exposto, submetemos os autos à consideração superior, propondo ao Tribunal:
a)	considerar revel o responsável João Batista Cabral (CPF: XXX.064.061-XX) , prefeito do referido município, na gestão 2017-2020, para todos os efeitos, dando-se prosseguimento ao processo, com fulcro no art. 12, § 3º, da Lei 8.443/1992; 
b)	acatar parcialmente as alegações de defesa apresentadas pelo responsável Nivaldo Antônio de Melo (CPF: XXX.418.391-XX) , prefeito do referido município, na gestão 2013-2016;
c)	julgar regulares, nos termos do arts. 1º, inciso I, e 16, inciso I, e 23, inciso I, da Lei 8.443/1992, c/c os arts. 1º, inciso I, 207 e 214, inciso I, do Regimento Interno, as contas de Nivaldo Antônio de Melo (CPF: XXX.418.391-XX) , dando-lhe quitação plena; 
d)	julgar irregulares, nos termos dos arts. 1º, inciso I, 16, inciso III, alínea c, da Lei 8.443/1992, c/c os arts. 19 e 23, inciso III, da mesma Lei, as contas do responsável João Batista Cabral (CPF: XXX.064.061-XX) , condenando-o ao pagamento das importâncias a seguir especificadas, atualizadas monetariamente e acrescidas dos juros de mora, calculadas a partir das datas discriminadas até a data da efetiva quitação do débito, fixando-lhe o prazo de quinze dias, para que comprove, perante o Tribunal, o recolhimento das referidas quantias aos cofres do Tesouro Nacional, nos termos do art. 23, inciso III, alínea 'a', da citada lei, c/c o art. 214, inciso III, alínea 'a', do Regimento Interno do TCU.  
Débitos relacionados ao responsável João Batista Cabral (CPF: XXX.064.061-XX) :
	Data de ocorrência
	Valor histórico (R$) 

	5/4/2016
	864.055,58

	18/8/2016
	1.034.254,13

Valor atualizado do débito (com juros) em 27/6/2022: R$ 2.663.739,47.
e) aplicar ao responsável João Batista Cabral (CPF: XXX.064.061-XX) , a multa prevista no art. 57 da Lei 8.443/1992 c/c o art. 267 do Regimento Interno do TCU, fixando-lhe o prazo de quinze dias, a contar da notificação, para que comprove, perante o Tribunal (art. 214, III, alínea 'a', do Regimento Interno do TCU) , o recolhimento da dívida aos cofres do Tesouro Nacional, atualizada monetariamente desde a data do acórdão que vier a ser proferido por este Tribunal até a data do efetivo recolhimento, se paga após o vencimento, na forma da legislação em vigor;
f) autorizar, desde logo, a cobrança judicial das dívidas, caso não atendida a notificação, na forma do disposto no art. 28, inciso II, da Lei 8.443/1992;
g) autorizar também, desde logo, se requerido, com fundamento no art. 26 da Lei 8.443, de 1992, c/c o art. 217, §1º do Regimento Interno do TCU, o parcelamento da (s) dívida (s) em até 36 parcelas, incidindo, sobre cada parcela, corrigida monetariamente, os correspondentes acréscimos legais, fixando-lhe o prazo de quinze dias, a contar do recebimento da notificação, para comprovar, perante o Tribunal, o recolhimento da primeira parcela, e de trinta dias, a contar da parcela anterior, para comprovar os recolhimentos das demais parcelas, devendo incidir, sobre cada valor mensal, atualizado monetariamente, os juros de mora devidos, no caso do débito, na forma prevista na legislação em vigor, alertando os responsáveis de que a falta de comprovação do recolhimento de qualquer parcela importará o vencimento antecipado do saldo devedor, nos termos do § 2º do art. 217 do Regimento Interno deste Tribunal; 
h) enviar cópia do Acórdão a ser prolatado, bem como do Relatório e do Voto que o fundamentarem à Procuradoria da República no Estado de Goiás, nos termos do § 3º do art. 16 da Lei 8.443/1992, c/c o § 7º do art. 209 do Regimento Interno do TCU, para adoção das medidas cabíveis; e
i) enviar cópia do Acórdão que vier a ser proferido ao Ministério do Turismo e aos responsáveis, para ciência, informando que a presente deliberação, acompanhada do Relatório e do Voto que a fundamenta, está disponível para a consulta no endereço www.tcu.gov.br/acordaos, além de esclarecer que, caso requerido, o TCU poderá fornecer sem custos as correspondentes cópias, de forma impressa." (grifos no original) .
2.	Na sequência, o Ministério Público junto ao TCU, representado pelo Procurador Sérgio Ricardo Costa Caribé, anuiu ao encaminhamento proposto pela então SecexTCE, tendo realizado as seguintes considerações (peça 94) :
"Trata-se de tomada de contas especial instaurada pela Caixa Econômica Federal (Caixa) em razão da inexecução parcial do objeto pactuado por meio do Termo de Compromisso CR.NR. 412.713-30/2013-GO, firmado entre o Ministério do Turismo e o Município de Pirenópolis/GO, para 'Construção do Centro de Convenções e Feiras'.
	2.	A avença previa repasse de R$ 36 milhões, sem contrapartida do ente federado, para utilização entre 7/10/2013 e 31/12/2019, com prazo para prestação de contas vencendo em 29/2/2020. O município recebeu créditos de R$ 864.005,58, R$ 1.034.304,13 e R$ 1.000.000,00, em 16/3/2016, 30/6/2016 e 29/12/2016, respectivamente, conforme documentos nas peças 53 a 55.
	3.	O tomador de contas concluiu pela existência de débito no valor de R$ 1.898.309,71, sob a responsabilidade do Sr. Nivaldo Antônio de Melo, prefeito entre 2013 e 2016, e do Sr. João Batista Cabral, ocupante do cargo entre 2017 e 2020 (peça 61) .
	4.	No âmbito deste Tribunal, procedeu-se à citação dos responsáveis, tendo o Sr. João Batista Cabral permanecido silente, apesar de devidamente notificado, conforme aviso de recebimento na peça 89, o que motivou proposta de julgamento pela irregularidade de suas contas, com condenação em débito e aplicação de multa. O Sr. Nivaldo Antônio de Melo apresentou a defesa na peça 84, cujo exame resultou em proposta de acolhimento, para julgar regulares suas contas.
	5.	De minha parte, manifesto anuência ao encaminhamento sugerido pela Secex-TCE.
	6.	Não obstante a avença tenha sido firmada em 2013, verifica-se que apenas em março de 2016 houve o primeiro repasse, cerca de nove meses antes do término do mandato do Sr. Nivaldo Antônio de Melo. A documentação na peça 84, p. 16-29, se confrontada com a relação de pagamentos e o extrato bancário da conta específica (peças 45 e 49 a 50) , permite aferir nexo de causalidade entre os recursos repassados e as despesas realizadas durante a gestão do responsável.
	7.	Já em relação ao Sr. João Batista Cabral, é possível afirmar que, apesar de dispor de recursos para dar continuidade às obras, visto terem sido creditados, em 29/12/2016, R$ 1 milhão de reais na conta utilizada para movimentação dos valores transferidos (peças 49, p. 2, e 54) , deixou de adotar medidas para tanto. Nesse sentido, ante a ausência de justificativas para a interrupção da obra, o que resultou no desperdício dos recursos repassados e, portanto, em prejuízo aos cofres públicos, cabe sua condenação à devolução de valores, na forma cogitada pela unidade técnica.
	8.	Diante do exposto, este membro do Ministério Público de Contas se manifesta de acordo com a proposta formulada para estas contas especiais."
3.	Tendo em vista que o Plenário do TCU, por meio do Acórdão 2.285/2022, Relator Ministro Antônio Anastasia, aprovou a Resolução-TCU 344, de 11 de outubro de 2022, que trouxe novas diretrizes relativas à regulamentação, no âmbito deste Tribunal, da prescrição para o exercício das pretensões punitiva e de ressarcimento, aplicando-se essa norma aos processos nos quais não tenha ocorrido o trânsito em julgado no TCU, determinei, por meio do Despacho de peça 95, o retorno dos autos à unidade técnica e ao Ministério Público junto ao TCU especificamente para a análise da incidência de prescrição de acordo com os parâmetros fixados pelo novel normativo.
4.	Em atendimento ao mencionado comando, a então SecexTCE analisou a incidência da prescrição, consoante instrução de peça 96, parcialmente transcrita a seguir, cuja proposta de encaminhamento foi anuída pelos dirigentes da unidade especializada (peças 97 e 98) :
	"INTRODUÇÃO
	1.	A presente instrução tem como finalidade tão somente a análise da incidência de prescrição das pretensões punitiva e de ressarcimento, de acordo com os parâmetros fixados pela Resolução-TCU 344, de 11 de outubro de 2022, conforme determinado no Despacho do Relator dos autos (peça 95) .
	(...) ANÁLISE DOS PRESSUPOSTOS DE PROCEDIBILIDADE DA IN/TCU 71/2012
	Avaliação da Ocorrência de Prescrição
	16. Em relação à prescrição, o Supremo Tribunal Federal - STF, no Recurso Extraordinário - RE 636.886, fixou a tese, com repercussão geral reconhecida, de que 'é prescritível a pretensão de ressarcimento ao erário fundada em decisão de Tribunal de Contas' (Tema 899) . Posteriormente, o próprio TCU regulamentou o assunto por meio da Resolução TCU 344, de 11/10/2022, publicada em 21/10/2022, à luz do disposto na Lei 9.873/1999, estabelecendo que 'prescrevem em cinco anos as pretensões punitiva e de ressarcimento' nos processos de controle externo, conforme o art. 2º, da referida norma.
	17. Quanto ao termo inicial da contagem do prazo prescricional, o art. 4º prevê o seguinte:
Art. 4° O prazo de prescrição será contado:
I - da data em que as contas deveriam ter sido prestadas, no caso de omissão de prestação de contas;
II - da data da apresentação da prestação de contas ao órgão competente para a sua análise inicial;
III - do recebimento da denúncia ou da representação pelo Tribunal ou pelos órgãos de controle interno, quanto às apurações decorrentes de processos dessa natureza;
IV - da data do conhecimento da irregularidade ou do dano, quando constatados em fiscalização realizada pelo Tribunal, pelos órgãos de controle interno ou pelo próprio órgão ou entidade da Administração Pública onde ocorrer a irregularidade;
V - do dia em que tiver cessado a permanência ou a continuidade, no caso de irregularidade permanente ou continuada.
	18. No que se refere às causas de interrupção da prescrição, o art. 5º dispõe:
Art. 5º A prescrição se interrompe:
I - pela notificação, oitiva, citação ou audiência do responsável, inclusive por edital; 
II - por qualquer ato inequívoco de apuração do fato;
III - por qualquer ato inequívoco de tentativa de solução conciliatória; 
IV - pela decisão condenatória recorrível.
§ 1° A prescrição pode se interromper mais de uma vez por causas distintas ou por uma mesma causa desde que, por sua natureza, seja repetível no curso do processo.
§ 2° Interrompida a prescrição, começa a correr novo prazo a partir do ato interruptivo.
§ 3º Não interrompem a prescrição o pedido e concessão de vista dos autos, emissão de certidões, prestação de informações, juntada de procuração ou subestabelecimento e outros atos de instrução processual de mero seguimento do curso das apurações.
	19. No caso concreto, considera-se que o termo inicial da contagem do prazo prescricional ocorreu em 20/6/2016, data da constatação da paralisação da execução do objeto, conforme se verifica na peça 16 e peça 61, p. 4.
	20. Ademais, verificam-se, nos presentes autos, os seguintes eventos processuais interruptivos da prescrição, ocorridos tanto na fase interna, quanto na fase externa desta TCE:
		20.1. fase interna:
a)	 defesa apresentada pelo responsável Nivaldo Antônio de Melo, datada de 13/11/2017 (peça 15) , indicando que a obra estava identificada como 'estágio: em obras', até o término da sua administração, em dezembro de 2016;
b)	 elaboração de Relatório de Acompanhamento de Engenharia, de 20/6/2016 (peça 43) , indicando a execução de 5,28% do objeto;
c)	 notificação de João Batista Cabral, em 7/11/2019 (peça 18) ;
d)	 notificação de Nivaldo Antônio de Melo, em 19/11/2019 (peça 13) ;
e)	 elaboração de Parecer Circunstanciado da Caixa, em 8/1/2020 (peça 1) , informando que o objeto não havia sido finalizado, que havia sido constatada a execução de apenas 5,28% do objeto e que a prefeitura não havia apresentado a nota fiscal e o comprovante de transferência referente à segunda autorização de desbloqueio;
f)	 elaboração do Relatório do tomador de contas, em 31/1/2020 (peça 61) , relatando inexecução parcial do objeto e paralisação das obras a partir de junho de 2016;
g)	 análise, pela Caixa, da defesa apresentada pelo responsável Nivaldo Antônio de Melo, em 17/2/2020 (peça 16) , constatando que houve paralisação da execução do objeto, a partir de junho de 2016.
		20.2. fase externa:
a)	 autuação dos autos no TCU, em 9/9/2020, conforme pesquisa realizada no e-TCU;
b)	 instrução da Unidade Técnica, em 28/1/2022 (peça 70) , sugerindo a realização de citação de Nivaldo Antônio de Melo, solidariamente com João Batista Cabral, em razão da inexecução parcial do objeto, sem funcionalidade e sem aproveitamento útil da parcela executada; paralisação das obras; falta de apresentação da nota fiscal e do comprovante de transferência referente à segunda parcela dos recursos desbloqueada; falta de continuidade na execução do objeto;
c)	citação de Nivaldo Antônio de Melo, em 18/2/2022 (peça 82) ;
d)	citação de João Batista Cabral, em 25/3/2022 (peça 89) ;
e)	instrução da Unidade Técnica, em 27/6/2022 (peça 91) , sugerindo que o responsável João Batista Cabral fosse considerado revel e que suas contas fossem julgadas irregulares, condenando-o ao débito apurado e aplicando-lhe multa, e que e as alegações de defesa apresentadas pelo responsável Nivaldo Antônio de Melo fossem acatadas parcialmente, julgando regulares suas contas.
	21. Ao se analisar o termo inicial da contagem do prazo de prescrição, bem como a sequência de eventos processuais indicados no item anterior, os quais têm o condão de interromper a fluência do prazo prescricional, nos termos do art. 5º da Resolução TCU n. 344/2022, conclui-se que não houve o transcurso do prazo de 5 (cinco) anos entre cada evento processual e o seguinte. Portanto, levando-se em consideração o entendimento do STF acima mencionado, bem como a vigente regulamentação do Tribunal, não ocorreu, nos autos, a prescrição da pretensão sancionatória e ressarcitória para o TCU.
	Avaliação da Prescrição Intercorrente no Âmbito do Tribunal
	22. A RESOLUÇÃO TCU 344, de 11 de outubro de 2022, estabelece que:
Art. 8º Incide a prescrição intercorrente se o processo ficar paralisado por mais de três anos, pendente de julgamento ou despacho, sem prejuízo da responsabilidade funcional decorrente da paralisação, se for o caso. 
§ 1° A prescrição intercorrente interrompe-se por qualquer ato que evidencie o andamento regular do processo, excetuando-se pedido e concessão de vista dos autos, emissão de certidões, prestação de informações, juntada de procuração ou subestabelecimento e outros atos que não interfiram de modo relevante no curso das apurações.
§ 2° As causas suspensivas e interruptivas da prescrição principal também suspendem ou interrompem a prescrição intercorrente.
	23. Levando-se em consideração a vigente regulamentação do Tribunal, bem como os eventos processuais interruptivos da prescrição na fase externa, relacionados no item 25.2. acima, conclui-se que não houve o transcurso do prazo de 3  (três) anos entre cada evento processual e o seguinte, e consequentemente não ocorreu a prescrição intercorrente.
	(...) CONCLUSÃO
	35. Em face da análise promovida na seção 'Exame Técnico', verifica-se que o responsável João Batista Cabral não logrou comprovar a boa e regular aplicação dos recursos. Instado a se manifestar, optou pelo silêncio, configurando a revelia, nos termos do § 3º, do art. 12, da Lei 8.443/1992.
	36. Tendo em vista que não constam dos autos elementos que permitam reconhecer a boa-fé do responsável João Batista Cabral ou a ocorrência de outras excludentes de culpabilidade, sugere-se que as suas contas sejam julgadas irregulares, nos termos do art. 202, § 6º, do Regimento Interno do TCU, com a imputação do débito atualizado monetariamente e acrescido de juros de mora, nos termos do art. 202, § 1º do Regimento Interno do TCU, descontado o valor eventualmente recolhido, com a aplicação da multa prevista no art. 57 da Lei 8.443/1992.
	37. Propõe-se acatar parcialmente as alegações de defesa de Nivaldo Antônio de Melo, julgando suas contas regulares, nos termos do arts. 1º, inciso I, e 16, inciso I, e 23, inciso I, da Lei 8.443/1992, julgando regulares suas contas, dando-lhe quitação plena.
	38. Verifica-se que não houve a prescrição da pretensão punitiva, conforme análise já realizada.
	PROPOSTA DE ENCAMINHAMENTO
	39. Diante do exposto, submetemos os autos à consideração superior, propondo ao Tribunal:
a) considerar revel o responsável João Batista Cabral (CPF: XXX.064.061-XX) , prefeito do referido município, na gestão 2017-2020, para todos os efeitos, dando-se prosseguimento ao processo, com fulcro no art. 12, § 3º, da Lei 8.443/1992; 
b) acatar parcialmente as alegações de defesa apresentadas pelo responsável Nivaldo Antônio de Melo (CPF: XXX.418.391-XX) , prefeito do referido município, na gestão 2013-2016;
c) julgar regulares, nos termos do arts. 1º, inciso I, e 16, inciso I, e 23, inciso I, da Lei 8.443/1992, c/c os arts. 1º, inciso I, 207 e 214, inciso I, do Regimento Interno, as contas de Nivaldo Antônio de Melo (CPF: XXX.418.391-XX) , dando-lhe quitação plena; 
d) julgar irregulares, nos termos dos arts. 1º, inciso I, 16, inciso III, alínea c, da Lei 8.443/1992, c/c os arts. 19 e 23, inciso III, da mesma Lei, as contas do responsável João Batista Cabral (CPF: XXX.064.061-XX) , condenando-o ao pagamento das importâncias a seguir especificadas, atualizadas monetariamente e acrescidas dos juros de mora, calculadas a partir das datas discriminadas até a data da efetiva quitação do débito, fixando-lhe o prazo de quinze dias, para que comprove, perante o Tribunal, o recolhimento das referidas quantias aos cofres do Tesouro Nacional, nos termos do art. 23, inciso III, alínea 'a', da citada lei, c/c o art. 214, inciso III, alínea 'a', do Regimento Interno do TCU.  
Débitos relacionados ao responsável João Batista Cabral (CPF: XXX.064.061-XX) :
	Data de ocorrência
	Valor histórico (R$) 

	5/4/2016
	864.055,58

	18/8/2016
	1.034.254,13

Valor atualizado do débito (com juros) em 9/11/2022: R$ 2.764.581,04.
e) aplicar ao responsável João Batista Cabral (CPF: XXX.064.061-XX) , a multa prevista no art. 57 da Lei 8.443/1992 c/c o art. 267 do Regimento Interno do TCU, fixando-lhe o prazo de quinze dias, a contar da notificação, para que comprove, perante o Tribunal (art. 214, III, alínea 'a', do Regimento Interno do TCU) , o recolhimento da dívida aos cofres do Tesouro Nacional, atualizada monetariamente desde a data do acórdão que vier a ser proferido por este Tribunal até a data do efetivo recolhimento, se paga após o vencimento, na forma da legislação em vigor;
f)	autorizar, desde logo, a cobrança judicial das dívidas, caso não atendida a notificação, na forma do disposto no art. 28, inciso II, da Lei 8.443/1992;
g)	autorizar também, desde logo, se requerido, com fundamento no art. 26 da Lei 8.443, de 1992, c/c o art. 217, §1º do Regimento Interno do TCU, o parcelamento da (s) dívida (s) em até 36 parcelas, incidindo, sobre cada parcela, corrigida monetariamente, os correspondentes acréscimos legais, fixando-lhe o prazo de quinze dias, a contar do recebimento da notificação, para comprovar, perante o Tribunal, o recolhimento da primeira parcela, e de trinta dias, a contar da parcela anterior, para comprovar os recolhimentos das demais parcelas, devendo incidir, sobre cada valor mensal, atualizado monetariamente, os juros de mora devidos, no caso do débito, na forma prevista na legislação em vigor, alertando os responsáveis de que a falta de comprovação do recolhimento de qualquer parcela importará o vencimento antecipado do saldo devedor, nos termos do § 2º do art. 217 do Regimento Interno deste Tribunal; 
h) enviar cópia do Acórdão a ser prolatado, bem como do Relatório e do Voto que o fundamentarem à Procuradoria da República no Estado de Goiás, nos termos do § 3º do art. 16 da Lei 8.443/1992, c/c o § 7º do art. 209 do Regimento Interno do TCU, para adoção das medidas cabíveis; e
i)	enviar cópia do Acórdão que vier a ser proferido ao Ministério do Turismo e aos responsáveis, para ciência, informando que a presente deliberação, acompanhada do Relatório e do Voto que a fundamenta, está disponível para a consulta no endereço www.tcu.gov.br/acordaos, além de esclarecer que, caso requerido, o TCU poderá fornecer sem custos as correspondentes cópias, de forma impressa".
5.	Por fim, em atendimento ao Despacho de peça 95, o Ministério Público junto ao TCU analisou a incidência da prescrição, consoante pronunciamento de peça 99, a seguir transcrito.
"Trata-se de tomada de contas especial instaurada pela Caixa Econômica Federal (Caixa) em razão da inexecução parcial do objeto pactuado por meio do Termo de Compromisso CR.NR. 412.713-30/2013-GO, firmado entre o Ministério do Turismo e o Município de Pirenópolis/GO, para 'Construção do Centro de Convenções e Feiras'.
	(...) 6. Em razão da aprovação da Resolução TCU n. 344/2022, Vossa Excelência restituiu os autos à Secex-TCE para que examinasse a ocorrência da prescrição com base nos novos parâmetros fixados pelo referido normativo, o que foi feito na instrução à peça 96. Após aplicar ao caso concreto as diretrizes em vigor, a unidade técnica concluiu não se terem operado os efeitos da prescrição das pretensões punitiva e reparatória, razão pela qual reitera a proposta já formulada para estas contas especiais.
	7.	Endosso a análise contida nos itens 19 a 21 da instrução elaborada pela Secex-TCE, visto que não transcorreram cinco anos entre as ocorrências motivadoras da condenação e as apurações levadas a efeito pela Caixa, tampouco houve paralisação do processo por período superior a três anos, conforme marcos interruptivos apontados pela unidade instrutiva.
	8.	No que se refere ao marco inicial de contagem, apontado na instrução como sendo o dia 20/6/2016, afigura-se acertada a medida, visto que a paralisação das obras foi identificada durante visita in loco pela Caixa, de modo que a avença, embora tenha sido prorrogada outras vezes até 2019, foi objeto de TCE antes mesmo do término do prazo para prestação de contas. Assim, a situação se amoldaria ao previsto no inciso IV do art. 4º da Resolução TCU n. 344/2022, segundo o qual o prazo será contado da data do conhecimento da irregularidade ou do dano.
	9.	Em relação aos marcos interruptivos listados na peça 96, p. 4, afigura-se necessário acrescentar outros, a fim de que não reste caracterizada a prescrição intercorrente, consignada no art. 8º do normativo acima referido. Desse modo, observados os termos do art. 5º da Resolução TCU 344/2022, é possível estabelecer, pelo menos, os seguintes marcos interruptivos da contagem dos prazos quinquenal e trienal:
a)	notificação de obra paralisada para regularização, em 8/6/2017 (peça 7) ;
b)	defesa apresentada pelo responsável Nivaldo Antônio de Melo, em 13/11/2017 (peça 15) ;
c)	ata de reunião para avaliar a viabilidade de reprogramação proposta pelo município, em 5/3/2018 (peça 9) ;
d)	notificação de João Batista Cabral, em 7/11/2019 (peça 18) ; 
e)	notificação de Nivaldo Antônio de Melo, em 19/11/2019 (peça 13) ; 
f)	elaboração de Parecer Circunstanciado da Caixa, em 8/1/2020 (peça 1) , informando que o objeto não havia sido finalizado, que havia sido constatada a execução de apenas 5,28% do objeto e que a prefeitura não havia apresentado a nota fiscal e o comprovante de transferência referente à segunda autorização de desbloqueio;
g)	elaboração do relatório do tomador de contas, em 31/1/2020 (peça 61) , relatando inexecução parcial do objeto e paralisação das obras a partir de junho de 2016; 
h)	análise, pela Caixa, da defesa apresentada pelo responsável Nivaldo Antônio de Melo, em 17/2/2020 (peça 16) , constatando que houve paralisação da execução do objeto, a partir de junho de 2016;
i)	instauração da TCE pelo Tribunal, em 9/9/2020;
j)	citação dos responsáveis, em 18/2/2022 (peça 80) e 25/3/2022 (peça 89) .
	10. Desse modo, superada a análise da preliminar relativa à prescrição, reitero as considerações feitas quanto ao mérito em minha manifestação anterior.
	11. Diante do exposto, este membro do Ministério Público de Contas se manifesta de acordo com a proposta formulada para estas contas especiais, no sentido de julgar regulares as contas do Sr. Nivaldo Antônio de Melo e irregulares as do Sr. João Batista Cabral, com condenação em débito e aplicação de multa."
	É o Relatório.

Dyogo Crosara (OAB-GO 23.523), representando Nivaldo Antônio de Melo.

Procurador Sérgio Ricardo Costa Caribé.

TOMADA DE CONTAS ESPECIAL (TCE). TERMO DE COMPROMISSO. INEXECUÇÃO PARCIAL DO OBJETO. AUSÊNCIA DE FUNCIONALIDADE DA PARCELA EXECUTADA. CITAÇÃO. ACOLHIMENTO PARCIAL DAS ALEGAÇÕES DE UM RESPONSÁVEL. CONTAS REGULARES. REVELIA DO PREFEITO SUCESSOR. CONTAS IRREGULARES. DÉBITO E MULTA. CIÊNCIA.

TOMADA DE CONTAS ESPECIAL (TCE)

Unidade de Auditoria Especializada em Tomada de Contas Especial (AudTCE).

Trata-se de Tomada de Contas Especial instaurada pela Caixa Econômica Federal em razão da inexecução parcial do objeto pactuado por meio do Termo de Compromisso CR.NR. 412.713-30/2013-GO, firmado entre o Ministério do Turismo e o Município de Pirenópolis-GO, para "Construção do Centro de Convenções e Feiras". A avença previa repasse de R$ 36 milhões, sem contrapartida do ente federado, para utilização entre 7/10/2013 e 31/12/2019, com prazo para prestação de contas vencendo em 29/2/2020. O município recebeu créditos de R$ 864.005,58, R$ 1.034.304,13 e R$ 1.000.000,00, em 16/3, 30/6 e 29/12/2016, respectivamente, conforme documentos às peças 53-55.
2.	O fundamento para a instauração da presente TCE, conforme consignado na matriz de responsabilização elaborada pelo tomador de contas, foi a constatação da seguinte irregularidade: 
"Ausência de funcionalidade do objeto do termo de compromisso descrito como 'Construção do Centro de Convenções e Feiras' sem aproveitamento útil da parcela executada, por motivo de inexecução parcial."
3.	O tomador de contas concluiu pela existência de débito no valor de R$ 1.898.309,71, sob a responsabilidade do Sr. Nivaldo Antônio de Melo, prefeito entre 2013 e 2016, e do Sr. João Batista Cabral, ocupante do cargo entre 2017 e 2020 (peça 61) .
4.	No âmbito deste Tribunal, procedeu-se à citação dos responsáveis, tendo o Sr. João Batista Cabral, que foi citado em razão da falta de continuidade à execução do objeto, com os recursos disponibilizados para tal finalidade, permanecido silente, apesar de devidamente notificado, conforme aviso de recebimento na peça 89.
5.	Diante da revelia do responsável João Batista Cabral, a então SecexTCE propõe que suas contas sejam julgadas irregulares, com condenação em débito e aplicação de multa.
6.	O outro responsável, Sr. Nivaldo Antônio de Melo, apresentou defesa (peça 84) , alegando, em síntese, que: i) a tomada de contas especial só é aplicável em relação a apuração de fatos que resultem em dano ao erário, o que não ocorreu no caso concreto, uma vez que as supostas irregularidades não foram praticadas no exercício de seu mandato; ii) durante sua gestão não ocorreu desfalque ou desvio de recursos; iii) não há qualquer comprovação de que houve, de fato, paralisação das obras, no período de junho a dezembro de 2016.
7.	De acordo com a unidade técnica, apesar de não ter sido evidenciada execução do objeto nos últimos seis meses do mandato do responsável Nivaldo Antônio de Melo, não há elementos nos autos que indiquem que esse fato tenha sido preponderante no dano de que tratam os autos, pois, conforme fotografias constantes do processo (peça 44) , as obras estavam em condições plenas para continuidade na gestão posterior.
8.	O ex-prefeito Nivaldo Antônio de Melo também alegou que os recursos do termo de compromisso em exame foram aplicados na construção do objeto, consoante notas fiscais e de pagamento emitidas em favor da empresa Lophez Engenharia e Incorporação Eireli, empresa vencedora da licitação para construção do empreendimento. Sobre esse ponto, a instrução técnica constatou que as referidas notas fiscais e comprovantes de pagamento constam da peça 84, p. 17, 18, 19, 23, 26 e 28, e da peça 49.
9.	Diante desses elementos, a então SecexTCE propõe acatar parcialmente as alegações de defesa de Nivaldo Antônio de Melo, julgando suas contas regulares, nos termos do arts. 1º, inciso I, e 16, inciso I, e 23, inciso I, da Lei 8.443/1992.
10.	Em relação à prescrição da pretensão punitiva, a então SecexTCE verificou, com fundamento no Acórdão 1441/2016-TCU-Plenário, Relator Benjamin Zymler, que não teria ocorrido, conforme itens 39 e 40 da instrução de peça 91. 
11.	Ao manifestar-se nos autos, consoante parecer de peça 94, o Ministério Público junto ao TCU (MPTCU) anuiu ao encaminhamento proposto pela então SecexTCE.
12.	Na sequência processual, tendo em vista que o Plenário do TCU, por meio do Acórdão 2.285/2022, Relator Ministro Antônio Anastasia, aprovou a Resolução-TCU 344, de 11 de outubro de 2022, que trouxe novas diretrizes relativas à regulamentação, no âmbito deste Tribunal, da prescrição para o exercício das pretensões punitiva e de ressarcimento, aplicando-se essa norma aos processos nos quais não tenha ocorrido o trânsito em julgado no TCU, determinei, por meio do Despacho de peça 95, o retorno dos autos à unidade técnica e ao Ministério Público junto ao TCU especificamente para a análise da incidência de prescrição de acordo com os parâmetros fixados pelo novel normativo.
13.	Em atendimento ao mencionado comando, a então SecexTCE analisou a incidência da prescrição, consoante instrução de peça 96, parcialmente transcrita no relatório precedente, e concluiu que não houve a prescrição da pretensão punitiva e ressarcitória do TCU, destacando que: 
13.1.	O termo inicial da contagem do prazo prescricional ocorreu em 20/6/2016, data da constatação da paralisação da execução do objeto, conforme se verifica na peça 16 e peça 61, p. 4;
13.2.	Observam-se os seguintes eventos processuais interruptivos da prescrição:
13.2.1.	Fase interna:
a)	 elaboração de Relatório de Acompanhamento de Engenharia, de 20/6/2016 (peça 43) , indicando a execução de 5,28% do objeto;
b)	 defesa apresentada pelo responsável Nivaldo Antônio de Melo, datada de 13/11/2017 (peça 15) , indicando que a obra estava identificada como "estágio: em obras", até o término da sua administração, em dezembro de 2016;
c)	 notificação de João Batista Cabral, em 7/11/2019 (peça 18) ;
d)	 notificação de Nivaldo Antônio de Melo, em 19/11/2019 (peça 13) ;
e)	 elaboração de Parecer Circunstanciado da Caixa, em 8/1/2020 (peça 1) , informando que o objeto não havia sido finalizado, que havia sido constatada a execução de apenas 5,28% do objeto e que a prefeitura não havia apresentado a nota fiscal e o comprovante de transferência referente à segunda autorização de desbloqueio;
f)	 elaboração do Relatório do Tomador de Contas, em 31/1/2020 (peça 61) , relatando inexecução parcial do objeto e paralisação das obras a partir de junho de 2016;
g)	 análise, pela Caixa, da defesa apresentada pelo responsável Nivaldo Antônio de Melo, em 17/2/2020 (peça 16) , constatando que houve paralisação da execução do objeto, a partir de junho de 2016;
13.2.2.	Fase externa:
a)	 autuação dos autos no TCU, em 9/9/2020, conforme pesquisa realizada no e-TCU;
b)	 instrução da Unidade Técnica, em 28/1/2022 (peça 70) , sugerindo a realização de citação de Nivaldo Antônio de Melo, solidariamente com João Batista Cabral, em razão da inexecução parcial do objeto, sem funcionalidade e sem aproveitamento útil da parcela executada; paralisação das obras; falta de apresentação da nota fiscal e do comprovante de transferência referente à segunda parcela dos recursos desbloqueada; falta de continuidade na execução do objeto;
c)	citação de Nivaldo Antônio de Melo, em 18/2/2022 (peça 82) ;
d)	citação de João Batista Cabral, em 25/3/2022 (peça 89) ;
e)	instrução da Unidade Técnica, em 27/6/2022 (peça 91) , sugerindo que o responsável João Batista Cabral fosse considerado revel e que suas contas fossem julgadas irregulares, condenando-o ao débito apurado e aplicando-lhe multa, e que as alegações de defesa apresentadas pelo responsável Nivaldo Antônio de Melo fossem acatadas parcialmente, julgando regulares suas contas.
14.	No tocante à prescrição intercorrente, considerando a vigente regulamentação desta Corte de Contas e os eventos processuais interruptivos da prescrição na fase externa, relacionados no subitem 13.2.2 acima, a então SecexTCE concluiu que não houve o transcurso do prazo de 3 (três) anos entre cada evento processual e o seguinte, e consequentemente não ocorreu a prescrição intercorrente.
15.	Diante dessas conclusões, a unidade técnica reitera sua proposta constante da instrução de peça 91, no sentido de, em síntese: i) considerar revel o responsável João Batista Cabral; ii) acatar parcialmente as alegações de defesa apresentadas pelo responsável Nivaldo Antônio de Melo; iii)  julgar regulares as contas de Nivaldo Antônio de Melo, dando-lhe quitação plena; iv) julgar irregulares as contas do responsável João Batista Cabral, condenando-o ao pagamento do débito apurado nos autos; e v) aplicar ao responsável João Batista Cabral a multa prevista no art. 57 da Lei 8.443/1992 c/c o art. 267 do Regimento Interno do TCU.
16.	Ao emitir novo pronunciamento nos autos, consoante parecer de peça 99, o MPTCU endossa a análise da então SecexTCE quanto à prescrição, visto que não transcorreram cinco anos entre as ocorrências motivadoras da condenação e as apurações levadas a efeito pela Caixa, tampouco houve paralisação do processo por período superior a três anos, conforme marcos interruptivos apontados pela unidade instrutiva.
17.	Quanto aos marcos interruptivos listados pela unidade técnica, transcritos nos subitens 13.2.1. e 13.2.2 deste Voto, ressaltou o MPTCU a necessidade de acrescentar outros, a fim de que não reste caracterizada a prescrição intercorrente, consignada no art. 8º da Resolução-TCU 344/2022. Desse modo, observados os termos do art. 5º do referido normativo, o MPTCU entendeu possível estabelecer, pelo menos, os seguintes marcos interruptivos da contagem dos prazos quinquenal e trienal:
a)	notificação de obra paralisada para regularização, em 8/6/2017 (peça 7) ;
b)	defesa apresentada pelo responsável Nivaldo Antônio de Melo, em 13/11/2017 (peça 15) ;
c)	ata de reunião para avaliar a viabilidade de reprogramação proposta pelo município, em 5/3/2018 (peça 9) ;
d)	notificação de João Batista Cabral, em 7/11/2019 (peça 18) ; 
e)	notificação de Nivaldo Antônio de Melo, em 19/11/2019 (peça 13) ; 
f)	elaboração de Parecer Circunstanciado da Caixa, em 8/1/2020 (peça 1) , informando que o objeto não havia sido finalizado, que havia sido constatada a execução de apenas 5,28% do objeto e que a prefeitura não havia apresentado a nota fiscal e o comprovante de transferência referente à segunda autorização de desbloqueio;
g)	elaboração do Relatório do Tomador de Contas, em 31/1/2020 (peça 61) , relatando inexecução parcial do objeto e paralisação das obras a partir de junho de 2016; 
h)	análise, pela Caixa, da defesa apresentada pelo responsável Nivaldo Antônio de Melo, em 17/2/2020 (peça 16) , constatando que houve paralisação da execução do objeto, a partir de junho de 2016;
i)	instauração da TCE pelo Tribunal, em 9/9/2020;
j)	citação dos responsáveis, em 18/2/2022 (peça 80) e 25/3/2022 (peça 89) .
18.	Ao final, o Parquet junto ao Tribunal manifesta-se de acordo com a proposta formulada para estas contas especiais, no sentido de julgar regulares as contas do Sr. Nivaldo Antônio de Melo e irregulares as do Sr. João Batista Cabral, com condenação em débito e aplicação de multa.
19.	Feita essa contextualização, passo ao exame de mérito para acolher e incorporar às minhas razões de decidir os exames realizados e encaminhamentos propostos pela unidade técnica especializada, anuídos pelo Ministério Público junto ao Tribunal. As análises empreendidas pela então SecexTCE e pelo MPTCU abordaram com propriedade os elementos constantes dos autos e os argumentos consignados pelo responsável Nivaldo Antônio de Melo, de modo que acrescento apenas os comentários a seguir.
20.	No tocante à prescrição, correto os exames da então SecexTCE, com os complementos do Parquet junto ao Tribunal, ambos alicerçados na recente Resolução-TCU 344, de 11/10/2022, por meio do qual a Corte de Contas regulamentou a prescrição para o exercício das pretensões punitiva e de ressarcimento. Conforme bem pontuou o MPTCU, nos termos do art. 5º da citada resolução é possível estabelecer, pelos menos, 10 (dez) marcos interruptivos da contagem dos prazos quinquenal e trienal.
21.	Correto, também, a definição do termo inicial para contagem do prazo prescricional (20/6/2016, conforme se verifica nas peças 16 e 61, p. 4) , a saber: data da constatação da paralisação da execução do objeto (obras) , identificada durante visita in loco pela Caixa, situação que se amolda ao previsto no inciso IV do art. 4º da Resolução-TCU 344/2022, segundo o qual o prazo será contado da data do conhecimento da irregularidade ou do dano.
22.	Assim, considerando o termo inicial da contagem do prazo de prescrição (20/6/2016) e a sequência de marcos interruptivos da contagem dos prazos quinquenal e trienal, conclui-se que não houve o transcurso dos prazos previstos, e, consequentemente, não ocorreu a prescrição da pretensão sancionatória e ressarcitória do TCU e nem a prescrição intercorrente.
23.	Por fim, quanto à responsabilização do Sr. João Batista Cabral, prefeito na gestão 2017-2020, destaco que tal gestor municipal foi citado em razão da seguinte conduta: falta de continuidade da execução do objeto, com os recursos disponibilizados para tal finalidade.
24.	Sobre este aspecto, com vistas a melhor compreensão da matéria, peço vênias para colacionar pequeno excerto do Parecer de peça 94 do Parquet junto ao Tribunal:
"6. Não obstante a avença tenha sido firmada em 2013, verifica-se que apenas em março de 2016 houve o primeiro repasse, cerca de nove meses antes do término do mandato do Sr. Nivaldo Antônio de Melo. A documentação na peça 84, p. 16-29, se confrontada com a relação de pagamentos e o extrato bancário da conta específica (peças 45 e 49 a 50) , permite aferir nexo de causalidade entre os recursos repassados e as despesas realizadas durante a gestão do responsável.
7.	Já em relação ao Sr. João Batista Cabral, é possível afirmar que, apesar de dispor de recursos para dar continuidade às obras, visto terem sido creditados, em 29/12/2016, R$ 1 milhão de reais na conta utilizada para movimentação dos valores transferidos (peças 49, p. 2, e 54) , deixou de adotar medidas para tanto. Nesse sentido, ante a ausência de justificativas para a interrupção da obra, o que resultou no desperdício dos recursos repassados e, portanto, em prejuízo aos cofres públicos, cabe sua condenação à devolução de valores, na forma cogitada pela unidade técnica."
25.	Tendo em vista que os documentos constantes dos autos demonstram que os recursos aplicados não tiveram qualquer serventia para a população e que ficou configurada a revelia do Sr. João Batista Cabral, uma vez que não se manifestou acerca das irregularidades a ele imputadas, não há elementos para que se possa efetivamente aferir e reconhecer a ocorrência de boa-fé na conduta desse responsável, pode este Tribunal, desde logo, proferir o julgamento de mérito pela irregularidade das contas. Nessa linha, os seguintes Acórdão 2064/2011-TCU-Primeira Câmara (Relator Ubiratan Aguiar) , 6.182/2011-TCU-1ª Câmara (Relator Weber de Oliveira) , 4.072/2010-TCU-1ª Câmara (Relator Valmir Campelo) , 1.189/2009-TCU-1ª Câmara (Relator Marcos Bemquerer) , e 731/2008-TCU-Plenário (Relator Aroldo Cedraz) .
26.	Dessa forma, o responsável João Batista Cabral deve ser considerado revel, nos termos do art. 12, § 3º, da Lei 8.443/1992, ter suas contas julgadas irregulares, com condenação ao pagamento do débito apurado nesta TCE e aplicação da multa prevista no art. 57 da Lei 8.443/1992 c/c o art. 267 do RITCU.
27.	Os fatos relatados também dão suporte ao envio de cópia da deliberação ao Procurador-Chefe da Procuradoria da República no Estado de Goiás, nos termos do § 3º do art. 16 da Lei 8.443/1992, c/c o § 7º do art. 209 do Regimento Interno do TCU, para adoção das medidas cabíveis, além do Ministério do Turismo e dos responsáveis, para ciência.
	Ante o exposto, VOTO por que o Tribunal aprove o acórdão que ora submeto à deliberação deste Colegiado.
TCU, Sala das Sessões, em 9 de maio de 2023.
Ministro JOÃO AUGUSTO RIBEIRO NARDES
Relator